【裁判字號】    92,上易,1648
【裁判日期】    921015
【裁判案由】    妨害兵役
【裁判全文】
臺灣高等法院臺中分院刑事判決                  九十二年度上易字第一六四八號
    上  訴  人  臺灣臺中地方法院檢察署檢察官
    被      告  甲○○
右上訴人因被告妨害兵役案件，不服臺灣臺中地方法院九十二年度易字第三八六號中
華民國九十二年七月二十三日第一審判決（起訴案號：臺灣臺中地方法院檢察署九十
一年度偵字第二三二二七號），提起上訴，本院判決如左：
    主      文
原判決撤銷。
甲○○後備軍人意圖避免召集處理，居住處所遷移，無故不依規定申報，致使點閱召
集令無法送達，處拘役拾日，如易科罰金，以佰元折算壹日。
    事      實
一、甲○○為後備軍人，原住臺中市○區○○里○○路○段二○七巷三六號六樓之二
    ，於八十九年間遷出上開處所無故不依規定申報，致使臺中市後備司令部於九十
    一年七月初所發指定應於九十一年七月十日上午八時，前往臺中縣烏日鄉○○路
    七四四號成功嶺營區報到之精誠五二五之一號點閱召集另無法送達。
二、案經台中市後備司令部移送臺灣臺中地方法院檢察署檢察官偵查起訴。
    理      由
一、訊據被告甲○○對於前揭未依規定申報遷移處所致未收到點閱召集令令等情坦承
    不諱，雖辯稱：因房屋遭銀行查封拍賣，才造成實際居住處所與戶籍地址不符，
    並非意圖逃避點閱召集云云。
二、本院查：
  (一)按人民有依法律服兵役之義務，為憲法第二十條所明定。惟兵役制度及其相關之
    兵員召集、徵集如何實施，憲法並無明文規定，有關人民服兵役、應召集之事項
    及其違背義務之制裁手段，應由立法機關衡酌國家安全、社會發展之需要，以法
    律定之。九十一年六月二十六日修正公布前之妨害兵役治罪條例第十一條第一項
    第三款規定後備軍人居住處所遷移，無故不依規定申報者，即處以刑事罰，係為
    確保國防兵員召集之有效實現，維護後備軍人召集制度所必要。其僅課予後備軍
    人申報義務，並未限制其居住遷徙之自由，與憲法第十條之規定尚無違背。同條
    例第十一條第三項規定後備軍人犯第一項之罪，致使召集令無法送達者，按召集
    種類於國防安全之重要程度分別依同條例第六條、第七條規定之刑度處罰，乃係
    因後備軍人違反申報義務已產生妨害召集之結果，嚴重影響國家安全，其以意圖
    避免召集論罪，仍屬立法機關自由形成之權限，與憲法第二十三條之規定亦無牴
    觸。至妨害兵役治罪條例第十一條第三項雖規定致使召集令無法送達者，以意圖
    避免召集論，但仍不排除責任要件之適用，乃屬當然（司法院大法官會議釋字第
    五一七號解釋參照）。換言之，修正前妨害兵役治罪條例第十一條第三項﹙修正
    後第十條第三項）關於後備軍人居住處所遷移，無故不依規定申報，致使召集令
    無法送達者，以「意圖避免召集論」之規定，並無違憲之虞，合先敘明。
  (二)後備軍人有居住處所遷移無故不依規定申報者，處一年以下有期徒刑、拘役或新
    臺幣九萬元以下罰金，﹙修正前）妨害兵役治罪條例第十一條第一項第三款有明
    文規定；若致使召集令無法送達者，以意圖避免召集論，分別依﹙修正前）同條
    例第六條、第七條科刑，為同條第三項所明定。該條例之所以規定後備軍人居住
    處所遷移無故不依規定申報，應成立犯罪，其目的在經由戶籍之管理，掌握後備
    軍人之動向，以達役政動員之目的（最高法院九十一年度台上字第四七二九號判
    決參酌）。是以，﹙修正前）妨害兵役治罪條例第十一條第一項第三款所稱居住
    處所遷移無故不依規定申報，並非專指遷出戶籍而不為遷入之登記而言。凡屬後
    備軍人，祇須不按址居住，復不依規定申報其所在，致使召集令無法送達，而無
    正當理由者，其罪即已成立，縱令其遷移居住處所並無逃避兵役之本意，但其此
    項行為，如致召集令無法送達時，即以意圖避免召集論（最高法院八十五年台上
    字第五一二七號判決參照）。再者，九十一年六月二十六日修正公布之妨害兵役
    治罪條例雖將原第十一條條文移列為第十條，並於第十條第一項條文增加「意圖
    避免召集處理」之文字，而將第十條第一項之犯罪類型限定為「意圖犯」。然修
    正前之妨害兵役治罪條例第十一條第三項之規定與修正後第十條第三項之規定，
    有關「後備軍人犯第一項之罪或國民兵犯﹙第二項）前項之罪，致使召集令無法
    送達者，以意圖避免召集論」之文字敘述則完全相同。此乃為確保國防兵員召集
    之有效實現，維護後備軍人召集制度之有效運作，將後備軍人有同條第一項各款
    情形，致使召集令無法送達者，均以意圖避免召集論，並依召集種類對於國防安
    全之重要程度，分別依同條例第六條、第七條規定科刑，修正後同條例第十條第
    三項既為相同之立法模式，自難認為修法後始另行增加「意圖犯」之要件。是以
    ，後備軍人居住處所遷移，無故不依規定申報，致使召集令無法送達，縱無避免
    召集之意圖，亦應以意圖避免召集論。
  (三)按遷出戶籍管轄區三個月以上，應為遷出登記；由他戶籍管轄區域遷入三個月以
    上，應為遷入登記；在同一戶籍管轄區域內變更住址，應為住址變更登記，戶籍
    法第二十條第一項及第二十一條第一項、第二十二條分別定有明文。上開遷徙登
    記，應向戶政事務所辦理，戶籍法第二十八條亦規定甚明。是以，以一般國民之
    生活經驗而言，遷移戶籍應辦理住址變更登記，實為國人所應知之常識。被告已
    三十歲之而立之年，以一般人之經驗法則而論，自應知悉戶籍登記之基本常識。
    被告若非故意不為遷移登記，何以遷移他處多時，竟任意置該戶籍於原址，致後
    備司令部或法院傳喚時均無法收受通知或傳票。
  (四)被告之居住處所遷移，未依規定申報，致使點閱召集令無法送達等事實，有臺中
    市後備司令部妨害兵役案件移送報告書、點閱召集令、臺中市後備司令部列管後
    備軍人行方不明移送法辦年籍表、法務部戶役政連結作業系統個人基本資料表各
    一件等附卷可憑。綜上而論，本件被告明知其已於八十九年十月間遷出原戶籍地
    址，竟未依戶籍法規定辦理申報，使臺中市後備司令部所發之點閱召集令，因寄
    送其原居住處所，而無法實際送達予本人。況被告雖辯稱其係因房屋遭查封而無
    法居住原址，然該房屋係至九十一年四月二日始經法院查封，而被告於查封前數
    月即八十九年十月即已遷移，足見其遷移與該房屋遭查封，並無因果關係，且房
    屋遭查封並不會導致其無法辦理戶籍變更登記，故被告所辯，係卸責之詞。再基
    於國家兵役政策之考量及參照上開大法官會議解釋及最高法院判決意旨所示，仍
    應認為被告主觀上具有避免召集之意圖，依修正後妨害兵役治罪條例第十條第三
    項規定，以意圖避免召集論，被告辯稱其並無避免召集之意圖云云，自難採信。
    本件事證明確，被告犯行堪以認定。
三、按妨害兵役治罪條例於九十一年六月二十六日修正公布，同年月二十八日起生效
    ，修正前第十一條第一項第三款、第三項已移列為第十條第一項第三款、第三項
    ；修正前第七條第二項則移列為第六條第二項。本案臺中市後備司令部所發之點
    閱召集令，係於九十一年七月四日因被告未申報遷出處所致無法送達，是被告犯
    罪時間係在妨害兵役治罪條例修正公布生效之後，自應適用修正後之新法，核被
    告所為，係犯妨害兵役治罪條例第十條第三項、第一項第三款之後備軍人意圖避
    免召集處理，居住處所遷移，無故不依規定申報，致使點閱召集令無法送達罪，
    應依同條例第六條第二項科刑。
四、原審未查，誤認被告主觀上並無意圖避免召集之意圖，而認被告不構成上揭犯罪
    ，遽予無罪之諭知，自有未洽。檢察官上訴意旨，指摘原審判決不當，非無理由
    ，自應予撤銷改判。爰審酌之素行、犯罪之動機、手段、所生危害及犯罪後態度
    等一切情狀，量處如主文第二項所示刑，並諭知易科罰金之折算標準。
五、據上論斷，應依刑事訴訟法第三百六十九條第一項前段、第三百六十四條、第二
    百九十九條第一項前段，妨害兵役治罪條例第十條第三項、第一項第三款、第六
    條第二項，刑法第十一條前段、第四十一條第一項前段，罰金罰鍰提高標準條例
    第二條，判決如主文。
本案經檢察官乙○○到庭執行職務。
中      華      民      國      九十二     年     十      月    十五    日
                                臺灣高等法院臺中分院刑事第四庭
                                      審判長法  官  洪  耀  宗
                              法  官  蕭  錦  鍾
                                            法  官  劉  登  俊
右正本證明與原本無異。
不得上訴。
                                            書記官  鄧  智  惠
中      華      民      國      九十二     年     十      月    十六    日
                                                                        Ｒ


司法院資訊處製作；財團法人民間司法改革基金會備份。
